臺灣臺北地方法院民事判決　九十年度訴字第三八五四號
　　原　　　告　東暐營造股份有限公司
　　法定代理人　丁○○
　　複　代理人　甲○○
　　被　　　告　東來建設股份有限公司
　　法定代理人　乙○○
　　訴訟代理人　丙○○
右當事人間請求給付工程款事件，本院判決如左：
    主    文
被告應給付原告新台幣肆拾貳萬捌仟伍佰伍拾元，及自民國九十年八月九日起至清償
日止，按年息百分之五計算之利息。
原告其餘之訴駁回。
訴訟費用由被告負擔二分之一，餘由原告負擔。
本判決於原告勝訴部分，於原告以新台幣壹拾伍萬元為被告供擔保後，得假執行。但
被告如於假執行程序實施前以新台幣肆拾貳萬捌仟伍佰伍拾元為原告預供擔保，得免
為假執行。
原告其餘假執行聲請駁回。
    事    實
甲、原告方面：
一、聲明：
（一）被告應連帶給付原告新台幣捌佰肆拾壹萬元及自起訴狀繕本送達之翌日起至清
      償日止按年息百分之五計算之利息。
（二）訴訟費用由被告負擔。
（三）原告願供擔保請准宣告假執行。
二、陳述：
（一）兩造於民國九十年三月七日簽訂拆出工程合約書，約定就坐落台北市○○段○
      ○段第一七七等七筆地號土地上之建物之拆除工程（下稱本件系爭工程），由
      被告負責拆除，不含施工圍籬及壁面面飾防水處理，工程總價為柒拾伍萬元，
      並於拆除完工後一次付清。施工中因被告與合建地主聯繫疑義，致原告於九十
      年三月二十七日調派怪手機具進場拆屋時，仍有一七七、一七九、一八０地號
      地主尚未遷離，為免額外增加機具租金，被告祇得於同年月三十日將機具吊離
      ，俟被告與地主聯繫完成，始再進場，額外支出怪手機具二日共壹萬貳仟元及
      吊車租金二趟壹萬伍仟元，自應由被告負擔。又同年四月間應被告要求，於同
      年四月十三日及二十六日分別施工合約外之停車場大門及圍籬，費用共陸萬肆
      仟元，上開金額總計捌拾肆萬壹仟元，而上開工程原告既於同年四月底全部完
      工，並分別於同年四月間檢附支出明細及發票向被告請款，但被告均拒不給付
      ，故起訴請求被告給付前開款項。
（二）對被告抗辯之陳述：
    １依據兩造於九十年三月七日簽訂之拆屋工程合約書第一條約定承攬名稱為「拆
      屋工程」，項目為現有地上物拆除。本件除地號一九四號王三郎所有建物因與
      被告合建條件無法談攏致生嫌隙，致有被告抗辯所謂未完工部分，餘皆施工完
      畢。且依據上開合約第三條拆除範圍限於中山區○○段○○段第一七七至第一
      八０、一九一至一九三地號上之建物並不及訴外人王三郎所有一九四地號之建
      物。依據施工慣例，原告僅得就與一九四相鄰之一九三號建物共同壁為拆除。
      上開共同壁既已拆除屬於一九四建物之共同壁已非施工範圍，原告未經訴外人
      王三郎之同意不得為任何施工行為，且若有任何損及王三郎共同壁之瑕疵，亦
      屬王三郎賠償請求之權利與被告無涉。
    ２另中山北路二段一七０號與本拆除房屋緊鄰之牆面模板乃系建物建築即留存迄
      今，原告未得同意豈可任意拆除。且系爭模板於日後興建時非但可做為界址，
      亦可重加使用。
    ３拆屋工程完成後，被告為免閒雜人等入內，該公司趙總經理乃指示追加圍籬施
      工，款項一併結算。嗣經原告代覓力大山有限公司施作，被告並指示力大山公
      司施作範圍及方式。完工後，原告亦依約付款，被告卻迄今分文不給。
    ４另機具租金、吊車租金係因被告合建地主即一七七、一七九、一八０地號地主
      尚未遷離完成，一八一地主停車場仍對外營業致無法施工，為免增加額外負擔
      ，經詢被告同意先行調離，故此部分費用亦應由被告負擔。
三、證據：提出工程合約書影本、請款單影本、達鴻開發公司付款憑證影本、力大山
    公司付款憑證影本、九十年暐字第一三六號函文影本、兩造於九十年九月二十日
    會勘記錄影本等件為證，並聲請訊問證人李文欽及被告公司之廖小姐為證。
乙、被告方面：
一、聲明：駁回原告之訴及其假執行之聲請，如受不利判決願供擔保請准宣告免為假
    執行。
二、陳述略稱：
（一）依據兩造契約約定，須於拆除完工後始一次付清總工程款，本件工程尚未完工
      ，原告須再施作、修補之部分如下：
    １應拆除之中山北路二段一六八號房屋緊鄰一六六號之二房屋之共同壁及柱體，
      其共同牆面與樓地板接觸點應小心切除平整，但被告施工拆除後造成牆面挖洞
      竟未予補平，不僅有礙市容觀瞻，且易造成力量不平衡而影響安全。又部分樑
      柱突出亦未予拆除，因依法大樓興建與鄰房間為防地震擠壓應有適當之碰撞距
      離，該柱體若不拆除，將來被告房屋建築完成，勢必無法取得使用執照，影響
      被告權益甚鉅。
    ２與中山北路二段一七０號鄰房大樓之牆面模版，於拆除地上物時亦應將該模板
      清除，惟原告竟任之留置未清除，該險象實易造成公共之危險。
    ３因原告工程之施作，致損及鄰房屋內磁磚，原告亦尚未予以修補。
      原告尚未拆除現存之混凝土牆柱、鋼筋、模版等突出物部分之拆除，預計應支
      出貳拾萬零柒佰捌拾元。外牆凹陷部分之填實修補，預計支出伍萬陸仟陸佰
      拾元。另原告未遵法令規定造成損害，罰鍰及修復費用計貳萬柒仟元。綜此
      ，原告未完工部分及違反約定、法令所致損害，總計拾壹萬肆仟肆佰壹拾元
      。
（二）原告之支出怪手機具租金及吊車租金，係給付其所雇用之工人費用，並非原告
      為被告所墊支之費用，且兩造亦有約定工程總價為柒拾伍萬元，從而原告自不
      得請求被告負擔該怪手機具租金及吊車租金。
（三）兩造之拆屋工程合約並不包括圍籬施工，故該項工程係為合約外施工，兩造亦
      未議定價額，原告請求此部分費用實屬無據。且原告請求款項，列有圍牆及舊
      門安裝（工料）計壹萬零伍佰元，然原告拆除被告本即設置之舊有圍籬及大門
      ，施工後自應予以回復，原告將之列為請款事項，有違誠信。
（四）退萬步言，縱認原告承作工程業已完工，但系爭工程確有尚應拆除柱體、鋼筋
      及凹陷部分等瑕疵，自不得諉責而不予置理。且系爭工程之鄰損事件，經台北
      市建築師公會鑑定，原因確係原告拆屋工作所造成。準此，原告就本件拆除工
      作，縱認完成，惟上揭瑕疵自應負責修復，始與系爭契約工作品質及適於約定
      或通常使用之意旨相符。且系爭建物拆除後，因確未完竣，被告即於九十年四
      月三十日、五月十六日先後去函原告指明未完成部分，促請儘速完成，雖未明
      確訂明期限，惟如自催告後已逾半年原告仍不履行，基於誠信原則，自應認已
      酌留相當期限，而原告未予完成修補，被告亦有權請求減少報酬及損害賠償。
      綜上所述，原告應負責之瑕疵及損害，包括前述拾壹萬肆仟肆佰壹拾元及鄰
      損事件導致訴外人王三郎婦產科修復工程肆拾萬肆仟貳佰伍拾貳元，共計為
      柒拾肆萬捌仟陸佰陸拾貳元。
（五）原告另謂鄰損事件與被告無涉，然系爭工程被告雖委由原告職司拆除工作，惟
      原告拆除工作所致損害例如路面坑洞、溝蓋板損害及訴外人王三郎鄰損事件，
      台北市政府工務局及王三郎均係向被告一併追究，原告稱上情與被告無涉，顯
      與法理常情相悖。
三、證據：提出訴外人王三郎九十年九月二十四日函、九十來字第０九００一號函、
    台北市建築師公會鑑定報告、中華營建基金會現場履勘鑑定報告書、台北市工務
    局書函及最高法院民事判決數則等件為證，並聲請訊問證人王三郎。
    理      由
一、本件原告主張：兩造於九十年三月七日簽訂拆出工程合約書，約定由被告負責拆
    除本件系爭工程，不含施工圍籬及壁面面飾防水處理，工程總價為柒拾伍萬元，
    並於拆除完工後一次付清。施工中因被告與合建地主聯繫疑義，致原告於九十年
    三月二十七日調派怪手機具進場拆屋時，仍有一七七、一七九、一八０地號地主
    尚未遷離，為免額外增加機具租金，被告祇得於同年月三十日將機具吊離，俟被
    告與地主聯繫完成，始再進場，額外支出怪手機具二日共壹萬貳仟元及吊車租金
    二趟壹萬伍仟元，自應由被告負擔。又同年四月間應被告要求，於同年四月十三
    日及二十六日分別施工合約外之停車場大門及圍籬，費用共陸萬肆仟元，上開金
    額總計捌拾肆萬壹仟元，經向被告請款，但被告均拒不給付，爰起訴請求被告給
    付捌拾肆萬壹仟元及自起訴狀繕本送達翌日起算之利息。
二、被告則以：原告承攬本件工程後，迄今尚未完成工作，被告並無給付工程款之義
    務，即便認定本件原告承作工程業已完工，但亦可認定系爭工程確有瑕疵，被告
    亦得請求減少報酬及損害賠償等語置辯。
三、原告起訴主張：兩造約定由被告負責拆除本件系爭工程，不含施工圍籬及壁面面
    飾防水處理，工程總價為柒拾伍萬元，並於拆除完工後一次付清等情，業據其提
    出工程合約書影本在卷可稽，且為被告所不爭執，自堪信此部分主張為真實。
四、又原告復主張施工中原告於九十年三月二十七日調派怪手機具進場拆屋時，仍有
    部分地主尚未遷離，必須將機具吊離，嗣後始再進場，額外支出怪手機具二日共
    壹萬貳仟元及吊車租金二趟壹萬伍仟元。又同年四月間應被告要求，於同年四月
    十三日及二十六日分別施工合約外之停車場大門及圍籬，費用共陸萬肆仟元。連
    同前開完工可請求之工程總價款柒拾伍萬元，合計被告應給付捌佰肆拾壹萬元。
    被告則辯稱：原告迄今未完工依約不得請求工程款，原告之支出怪手機具租金及
    吊車租金，係給付其所雇用之工人費用，並非原告為被告所墊支之費用，從而原
    告自不得請求被告負擔該怪手機具租金及吊車租金。兩造之拆屋工程合約並不包
    括圍籬施工，故該項工程係為合約外施工，兩造亦未議定價額，原告請求此部分
    費用實屬無據。且原告請求款項，列有圍牆及舊門安裝（工料）計壹萬零伍佰元
    ，然原告拆除被告本即設置之舊有圍籬及大門，施工後自應予以回復，原告將之
    列為請款事項，有違誠信。故本件之主要爭點，即在原告是否合於契約所約定之
    請款條件及其請求怪手機具租金、吊車租金及施作圍牆費用是否有據。
五、原告是否得請求契約工程款柒拾伍萬元部分：
（一）依據兩造所簽訂之拆屋工程合約書第六條付款辦法之約定「拆除完工後一次付
      清本款項。」。又第四條工程項目約定「現有地上物拆除（含運棄及現行法令
      規章之防護措施。）。」故原告如欲請求工程款，則須其已完成本件系爭地號
      上現有地上物之拆除，合先敘明。
（二）又原告雖聲請傳喚向其承包本件拆除工程負責開挖土機之工人李文欽到場證稱
      當時施作之情形，（見本院九十年十一月五日言詞辯論筆錄，本院卷第一三三
      頁），然由其證詞並無法得知系爭工程是否以全部拆除完畢。
（三）系爭地號之現況，經本院於九十年九月六日至現場勘驗之結果：「一六六之二
      隔壁柱子及一六八地號柱子仍存在。另可看出與一六六之二共有壁間有凹陷處
      及突出部分、與一七０地號間牆面模版仍然存在。」（見本院九十年九月六日
      勘驗筆錄，本院卷第三十六頁）。又依據被告所提出現場照片（見本院卷第三
      十三頁、三十四頁）及原告所提出兩造於九十年九月二十日所為之會勘記錄（
      下稱會勘記錄）中載明被告曾向原告指出「１面臨中山北路即至王三郎婦產科
      側前之支柱體及部分樑未予拆除。２中山北路二段一七０號四樓以下外牆模版
      未予拆除。３中山北路二段一六六之二面臨基地之側面經拆除後，留下不平外
      牆，坑洞影響雨淋浸洗，須用水泥填補此部分未予修補。４有關王三郎婦產科
      面臨基地三樓以上之外牆，及隔鄰房屋粉刷部分，請原告另行報價，此項粉刷
      工程由被告向所有人說明，再行定案。」被告則表示「雙方會勘經原告提出四
      點未予施作或修補，本公司會儘速拆除修補完成報請驗收。」（見本院卷第一
      八四頁）。足見，本件原告就本件系爭工程的確並未拆除完工，故依據兩造之
      工程合約書，被告自得主張拒絕付款。
（四）又以本件原告實際施作完成部分與剩餘為施作部分相較之下，所殘留未施作部
      分，佔總工程比例甚微，然依據契約自由原則，兩造既約定需工程完工後被告
      尚須一次付清工程款，故被告本自得拒絕付款。惟依據前開會勘記錄，原告代
      表人表示請求被告先行給付上開拆除基地總工程款百分之五十撥付支付。經決
      議後，被告同意原告請求，並有本件被告訴訟代理人即被告總經理丙○○簽名
      ，並傳真至原告處。殊不論本件嗣後原告有無繼續就剩餘部分施作，或有無在
      其上簽署，因原告部分先就付款方式提出變更要約、而經被告部分同意，兩造
      實已就此部分達成合致，故前開會勘記錄已變更兩造原先之付款條件，原告自
      得請求被告先行給付百分之五十之工程款即拾柒萬伍仟元。至於剩餘之拾
      柒萬伍仟元則應俟原告將剩餘部分施作完畢方能請求。
六、原告是否得請求額外支出怪手機具二日共壹萬貳仟元及吊車租金二趟壹萬伍仟元
    部分：
    原告所提出統一發票影本乙紙，證明其確實有支出機具租金。然依據拆屋工程合
    約第五條約定工程總價；新台幣柒拾伍萬元，及第四條工程項目之約定，應可知
    兩造所約定係為總價承包。故原告之支出怪手機具租金及吊車租金，係給付其所
    雇用之工人費用，並非原告為被告所墊支之費用。故原告何時要求怪手、吊車進
    場施作，係其依據工程進度安排。即便原告所言確係因被告之故，導致怪手、吊
    車有出場再進場之情事，原告亦不得請求被告負擔該怪手機具租金及吊車租金。
七、原告是否可請求施工合約外之停車場大門及圍籬，費用共陸萬肆仟元部分：
    依據拆屋工程合約書第四條明文約定工程項目不含施工圍籬，前開所謂總價承包
    部分，並不及於施工圍籬部分之材料、施作支出。故原告稱其於主要拆屋工程完
    成後，被告為免閒雜人等入內，該公司趙總經理乃指示追加圍籬施工，款項一併
    結算。由原告代覓力大山有限公司施作，被告並指示力大山公司施作範圍及方式
    。而原告就此部分既已先支付款項伍萬仟伍佰伍拾元，此有統一發票影本二張
    、工程請款單影本二紙及支票影本在卷可稽，故此部分原告自得請求被告給付，
    另超過此部分費用之支出，因原告無法證明其確實有為被告代墊款項，故應駁回
    原告該部分請求。
  綜上所述，兩造既已協議由被告先行給付百分之五十之工程款即拾柒萬伍仟元，
  另原告又為被告支出圍籬工程伍萬仟伍佰伍拾元，故本件原告自得請求被告交付
  肆拾貳萬捌仟伍佰伍拾元。至被告復辯稱因原告施工之故，使其支出罰鍰及修復費
  用計貳萬柒仟元，其僅提出台北市政府北市工建字第九０四三六八五四００號函為
  證，然依據前開函文之內容並無法得知確實係因原告施工之故，導致被告遭科處罰
  鍰以及被告是否確實有繳付前開罰鍰，另關於修復費用部分，被告亦未舉證證明之
  ，故被告此部分所辯，不足採信。
八、從而，原告依據其與被告之會勘記錄自得請求被告先行給付百分之五十之工程款
    即拾柒萬伍仟元，另原告又為被告支出圍籬工程伍萬仟伍佰伍拾元亦得請求
    被告支付之，故本件原告自得請求被告交付肆拾貳萬捌仟伍佰伍拾元及九十年八
    月九日（即起訴狀繕本送達之翌日）起算之利息，為有理由，應予准許。原告逾
    此部分之主張即屬無據，應予駁回。
九、兩造陳明願供擔保，聲請宣告假執行或免為假執行，經核原告勝訴部分，合於法
    律規定，爰分別酌定相當之擔保金額宣告之；原告其餘假執行之聲請，因訴之駁
    回而失所依據，不予准許。
十、又被告聲請訊問證人王三郎係為證明因原告施工造成本件鄰損之問題，惟如確有
    鄰損之發生，自應以原告為行為人，縱如被告所稱原告拒不出席鄰損協調會，除
    非本件被告就原告施作部分有怠於監督而須與原告負擔共同侵權行為責任，否則
    依據債之關係相對性原則，訴外人王三郎之損害部分與本案無關，故自無庸傳訊
    王三郎到場之必要。本件事證已臻明確，兩造其餘攻擊防禦方法，核予判決結果
    不生影響，爰不一一論述，併此敘明。
十一、結論：
    本件原告之訴為有一部有理由、一部無理由，依民事訴訟法第七十八條、第七十
    九條但書、第三百九十條第二項、第三百九十二條，判決如主文。
中　　　華　　　民　　　國　　九十一　　　年　　二　　月　　二十七　　　日
                                            民事第四庭法      官　黃柄縉
右為正本係照原本作成
如對本判決上訴，須於判決送達後廿日內向本院提出上訴狀
中　　　華　　　民　　　國　　九十　　　年　　 　二　　 月　二十七　　　日
　　　　　　　　　　　　　　　　　　　　　　　　　　　法院書記官　楊湘雯
